【裁判字號】    99,交聲,3901
【裁判日期】    991116
【裁判案由】    聲明異議
【裁判全文】
臺灣臺中地方法院交通事件裁定        99年度交聲字第3901號
原處分機關  交通部公路總局臺中區監理所臺中市監理站
異  議  人
即受處分人  甲○○
上列異議人即受處分人因違反道路交通管理處罰條例案件，對於
交通部公路總局臺中區監理所臺中市監理站民國99年10月26日所
為之處分（裁監稽違字第裁61─GE0000000號裁決書），聲明異
議，本院裁定如下：
    主  文
原處分關於裁處甲○○罰鍰新台幣肆萬伍仟元部分撤銷。
前項撤銷部分，甲○○不罰。
    理  由
一、原處分機關略以：異議人即受處分人甲○○（下稱受處分人
    ）於民國98年10月15日下午11時19分許，駕駛車牌號碼506-
    DSF號重型機車，在臺中市○○路2之10號前，因「酒後駕車
    肇事經酒測酒測值為0.68mg/L，超過標準（本人受傷）」之
    違規，經臺中市警察局第一分局繼中派出所掣發中市警交字
    第GE0000000號舉發違反道路交通管理事件通知單舉發。原
    處分機關遂依違反道路交通管理處罰條例第35條第1項第1款
    ，以裁監稽違字第裁61─GE0000000號裁決書裁處受處分人
    罰鍰新臺幣（下同）4萬5千元，並依同條例第68條第2項記
    違規點數5點，並施以道安講習（已記違規點數5點、簽收道
    安講習單）等語。
二、受處分人異議意旨略以：緩起訴已期滿，申請一罪不二罰，
    監理單位罰鍰請予以免罰等語。
三、按汽車駕駛人飲用酒類或其他類似物後，其吐氣所含酒精濃
    度超過每公升0.25毫克，不得駕車；駕駛汽車經測試檢定酒
    精濃度超過標準，處汽車駕駛人罰鍰15,000元以上60, 000
    元以下，並當場移置保管該汽車及吊扣駕駛執照1年，因而
    肇事致人受傷者，並吊扣駕駛執照2年，道路交通安全規則
    第114條第2款、道路交通管理處罰條例第35條第1項第1款分
    別定有明文。再按，領有汽車駕駛執照之汽車駕駛人，除駕
    駛聯結車、大客車、大貨車外之非其駕駛執照種類之車輛，
    違反本條例及道路交通安全規則之規定，應受吊扣駕駛執照
    情形時，無因而肇事致人受傷或重傷者，記違規點數 5 點
    ，道路交通管理處罰條例第68條第2項前段亦定有明文。再
    者，一行為同時觸犯刑事法律及違反行政法上義務規定者，
    依刑事法律處罰之。但其行為應處以「其他種類行政罰」或
    得沒入之物而未經法院宣告沒收者，亦得裁處之。前項行為
    如經不起訴處分或為無罪、免訴、不受理、不付審理之裁判
    確定者，得依違反行政法上義務規定裁處之。本法所稱「其
    他種類行政罰」，指下列裁罰性之不利處分：1、限制或禁
    止行為之處分：限制或停止營業、「吊扣證照」、命令停工
    或停止使用、禁止行駛、禁止出入港口、機場或特定場所、
    禁止製造、販賣、輸出入、禁止申請或其他限制或禁止為一
    定行為之處分。4、警告性處分：警告、告誡、「記點」、
    記次、講習、輔導教育或其他相類似之處分，行政罰法第26
    條、第2條第1款及第4款亦有明定。惟依95年2月5日正式施
    行之行政罰法第26條第1項規定：「一行為同時觸犯刑事法
    律及違反行政法上義務規定者，依刑事法律處罰之。但其行
    為應處以其他種類行政罰或得沒入之物而未經法院宣告沒收
    者，亦得裁處之」，此乃一行為同時造成刑罰法律與行政秩
    序罰規定發生競合適用之關係時，基於「一事不二罰」之法
    理，經由立法程序確立應以刑罰優先為原則，避免行為人承
    受過度且重複之處罰。此觀該條立法理由明確揭示：「一行
    為同時觸犯刑事法律及違反行政法上義務規定時，由於刑罰
    與行政罰同屬對不法行為之制裁，而刑罰之懲罰作用較強，
    故依刑事法律處罰，即足資警惕時，實無一事二罰再處行政
    罰之必要。且刑事法律處罰，由法院依法定程序為之，較符
    合正當法律程序，應予優先適用。但罰鍰以外之沒入或其他
    種類行政罰，因兼具維護公共秩序之作用，為達行政目的，
    行政機關仍得併予裁處，故為第1項但書規定」，其理益明
    。是以前揭行政罰法中刑事法律處罰優先且不再處以行政秩
    序罰之目的，既係因為行為人已接受刑罰而足資警惕，且已
    發生懲罰之作用，即無使行為人陷於雙重處罰之不利益，則
    關於刑事法律處罰之範圍自應採取實質認定，凡刑事實體法
    或程序法中所規定客觀上剝奪行為人生命、自由、財產權利
    ，主觀上亦因制裁之嚴厲性、痛苦性，其強度足以造成心理
    強制而間接達成矯正教化目的之處遇手段，皆應納入其中，
    而不以形式上符合刑法第32條至第34條所定主刑及從刑種類
    者為限，始與前揭法律規範之意旨相符。
四、經查：
（一）受處分人確有於上開時、地因「酒後駕車」之違規事由，
      遭原舉發機關依法舉發後，經原處分機關於99年10月26日
      ，依道路交通管理處罰條例第35條第1項第1款等規定，以
      裁監稽違字第裁61─GE0000000號裁決書裁處受處分人罰
      鍰4萬5千元，記違規點數5點，並施以道安講習，而受處
      分人上開同一行為復觸犯公共危險之刑事案件部分，前則
      業經臺灣臺中地方法院檢察署檢察官於98年10月19日以98
      年度速偵字第3714號為緩起訴處分，其期間為1年，並命
      受處分人應於收受該署檢察官執行緩起訴命令通知書之日
      起3個月內，向財團法人犯罪被害人保護協會臺中分會支
      付1 萬元，並應於緩起訴處分確定之日起，至緩起訴期間
      屆滿前2個月前止，向指定之公益團體、地方自治團體或
      社區提供40小時之義務勞務，且應於緩起訴處分確定後，
      依觀護人之指定，按時至臺灣臺中地方法院檢察署報到，
      接受相關規定說明，並已緩起訴處分期滿等情，為受處分
      人所不爭執，復有臺中市警察局舉發違反道路交通管理事
      件通知單、原處分機關裁決書、上開緩起訴處分書、郵政
      跨行匯款申請書之匯款人收執影本及臺灣高等法院被告前
      案紀錄表附卷足憑，自堪先認定屬實。
（二）次依刑事訴訟法第253條之2之規定，檢察官為緩起訴處分
      者，得命被告向公益團體捐款或向指定之公益團體、地方
      自治團體或社區提供40小時以上240小時以下之義務勞務
      ；上述命被告給付金錢及提供義務勞務之事項，並應得被
      告之同意。檢察官課以被告上開負擔，形式上雖非刑法第
      33、34條所定刑之種類，但實質上制裁之結果，卻影響其
      財產權及自由權，有足以造成被告內心壓力，而促其自我
      矯正，避免日後再酒後駕車之效果，此與其因被起訴或聲
      請以簡易判決處刑，致被判處得易科罰金之有期徒刑及拘
      役或罰金所欲達成之刑罰目的，實無二致，故解釋上，此
      項負擔應屬上開所載刑事法律處罰之範圍，而有行政罰法
      第26條第1項「一事不二罰」規定之適用。再參刑事訴訟
      法第253條之1之規定，可知有關緩起訴處分需具備之要件
      ，與不起訴處分之要件不同；且不起訴處分係自處分確定
      時起即發生實體上之確定力，也與緩起訴處分在緩起訴期
      間內尚無實質確定力可言（參酌最高法院94年台非字第21
      5號判例意旨），迥然有別，故將行政罰法第26條第2項規
      定之「不起訴處分」，解為包括「緩起訴處分」在內，不
      僅形式上已逾文義解釋之範圍，實質上也難相提並論；尤
      其，行政罰法第26條第2項乃對人民不利益之規定，更應
      禁止擴張解釋其適用範圍。是以，刑事訴訟法第253條之2
      規定，命被告為金錢給付、勞務給付及處遇措施的部分，
      應得被告之同意（因涉及被告之人身自由及財產的拘束，
      且產生未經裁判即終局處理案件之實質效果，自應考慮被
      告之意願）。上開金錢給付、勞務提供雖均不屬「刑罰」
      性質，但實質上均係對行為人的制裁，並且也造成行為人
      財產、自由、尊嚴等權利不利的影響。綜上，本件檢察官
      所為對於受處分人為緩起訴處分，並命受處分人應於收受
      該署檢察官執行緩起訴命令通知書之日起3個月內，向財
      團法人犯罪被害人保護協會臺中分會支付1萬元，並應於
      緩起訴處分確定之日起，至緩起訴期間屆滿前2個月前止
      ，向指定之公益團體、地方自治團體或社區提供40小時之
      義務勞務，且應於緩起訴處分確定後，依觀護人之指定，
      按時至臺灣臺中地方法院檢察署報到，接受相關規定說明
      ，已產生實質刑罰之效果，與單純不起訴處分顯然有別甚
      明。又受處分人因緩起訴處分所給付之對價並非僅1萬元
      之捐款，尚須服義務勞務40小時，並按時到案接收相關說
      明，且檢察官既認本件受處分人緩起訴之期間1年，並命
      被告捐款及服義務勞務，認受處分人應知所警惕，無再犯
      之虞，對於公共利益之維護已無礙，自無再另處以捐款與
      原處分罰鍰差額之必要，併此敘明（臺灣高等法院臺中分
      院96年度交抗字第262號、臺灣高等法院高雄分院98年度
      交抗字第607號裁定意旨參照）。是則，本件對於金錢裁
      罰部分，已依懲罰作用較強之刑事法律制裁後，依行政罰
      法第26條第1項前段之規定，即不可再援引上揭道路交通
      管理處罰條例之規定，又裁處罰鍰4萬5千元。故本件受處
      分人僅就原處分機關所為裁處罰鍰4萬5千元部分聲明異議
      ，為有理由，應由本院撤銷該處分中上開金額之罰鍰部分
      ，並就此撤銷部分，另為不罰之諭知。
（三）末按「汽車駕駛人，有第35條第1項規定之情形者，應接
      受道路交通安全講習」，道路交通管理處罰條例第35條第
      1項第1款、第24條第1項第2款亦定有明文。而查，受處分
      人持小型車普通駕駛執照，確有為上開飲酒後騎乘重型機
      車肇事之危險駕車行為，既如前述，揆諸上開說明，則原
      處分機關依上開規定，裁處受處分人記違規點數5點，並
      施以道路安全講習部分，自無違誤之處，況受處分人就此
      部分亦未為異議之聲明，是本院無從另為此部分異議駁回
      之諭知，附此說明。
據上論斷，應依道路交通管理處罰條例第87條第2項，道路交通
事件處理辦法第19條前段，裁定如主文。
中    華    民    國    99    年    11    月   16     日
                    交通法庭  法  官  許惠瑜
以上正本證明與原本無異
如不服本裁定應於送達後5日內向本院提出抗告狀
                              書記官  楊家印
中    華    民    國    99    年    11    月   16     日

司法院資訊處製作；財團法人民間司法改革基金會備份。
